臺灣高等法院臺中分院刑事判決　　94年度勞安上訴字第1558號
上　訴　人　臺灣臺中地方法院檢察署檢察官
上　訴　人
即　被　告　登展工程有限公司
代　表　人　丁○○
上　訴　人
即　被　告　戊○○
上　一　人
選任辯護人　侯清治　律師
上　訴　人
即　被　告　丙○○
　　　　　　己○○
上　二　人
選任辯護人　尤中瑛　律師
上列上訴人等因被告等業務過失致死案件，不服臺灣臺中地方法
院94年度訴字第875號，中華民國94年6月24日第一審判決（起訴
案號：臺灣臺中地方法院檢察署93年度偵字第15103號、第15527
號），提起上訴，本院判決如下：
    主 　　 文
原判決撤銷。
戊○○從事業務之人，因業務上之過失致人於死，處有期徒刑陸
月。如易科罰金，以佰元折算壹日。
登展工程有限公司違反雇主對於防止有墜落之虞之作業場所所引
起之危害，應有符合標準之必要安全設備之規定，致發生死亡之
職業災害，處罰金新臺幣肆萬伍仟元。
丙○○、己○○從事業務之人，因業務上之過失致人於死，各處
有期徒刑伍月，如易科罰金，均以佰元折算壹日。
    事　　　實
一、設於高雄市○○區○○路133巷15號之 「登展工程有限公司
    」（下稱登展公司），以經營配管之製造、加工、買賣為業
    務，丁○○係該公司登記名義人，其子戊○○則為實際負責
    經營者，劉幸旻為該公司所雇勞工；而丙○○係位在臺中縣
    龍井鄉○○路100號「桂裕企業股份有限公司」 （民國〔下
    同〕93年7月1日更名為中龍鋼鐵股份有限公司，下稱中龍公
    司）煉鋼廠之廠長，己○○係中龍公司所僱用之工人，負責
    駕駛雙軌架空式固定式起重機之工作；戊○○、丙○○及己○○均為從事業務之人。緣登展公司之關係企業商鷹企業有
    限公司（下稱商鷹公司）於93年3月間，向中龍公司承攬 「
    小鋼胚升降台到冷卻床設備底下銹皮清除工程」（下稱銹皮
    清除工程），約定工程總價新臺幣（下同）52,480元，於93
    年3月29 日開工，實際上則由登展公司從事施作。丙○○為
    事業單位中龍公司在該工作場所之負責人；戊○○則為承攬
    人即雇主登展公司於該工程之工地主任，所僱用勞工劉幸旻
    擔任該工程之勞工安全衛生業務主管，並負責登展公司之銹
    皮清除工作。戊○○明知勞工安全衛生法第5條第1項第5 款
    、第2項及勞工安全衛生設施規則第238條分別明定：「雇主
    對於防止有墜落、崩塌等之虞之作業場所引起之危害，應有
    符合標準之必要安全衛生設備。」、「雇主對於勞工就業場
    所之通道‧‧及其他為保護勞工健康及安全設備，應妥為規
    劃，並採取必要之措施。」及「雇主對於工作場所有物體飛
    落之虞者，應設置防止物體飛落之設備。」；又勞工安全衛
    生教育訓練規則第11條第6款及勞工安全衛生法第23條第1項
    亦明定：「雇主對下列人員，應使其接受特殊作業安全衛生
    教育訓練：六、使用起重機具從事吊掛作業人員。」及「雇
    主對勞工應施以從事工作及預防災變所必要之安全衛生教育
    、訓練。」，又無不能注意之情形，詎竟疏於注意，僱用未
    經施以使用起重機具從事吊掛作業人員特殊作業安全衛生教
    育訓練之勞工劉幸旻、陳偉民從事本件銹皮清除工作；另丙○○亦明知勞工安全衛生法第17條及第18條明定：「事業單
    位以其事業之全部或一部交付承攬時，應於事先告知該承攬
    人有關其事業工作環境、危害因素暨本法及有關安全衛生規
    定應採取之措施。」及「事業單位與承攬人、再承攬人分別
    僱用勞工共同作業時，為防止職業災害，原事業單位應採取
    左列必要措施：「一、指定工作場所負責人擔任指揮及協商
    工作。二、工作之連繫與調整。四、相關承攬事業間之安全
    衛生教育之指導及協助。五、其他為防止職業災害之必要項
    目。」，又無不能注意之情事，竟疏於注意，對於作業場所
    所設固定式護欄，已被擅自變更為活動式護欄之情形，未事
    先告知登展公司有關該活動式護欄未予固定之危害因素，以
    防止意外災害飛落之發生，致於 93年5月17日中午12時40分
    許，登展公司之勞工劉幸旻明知其未接受使用起重機具從事
    吊掛作業人員特殊作業安全衛生教育訓練，卻仍召喚同為登
    展公司之勞工陳偉民及中龍公司之勞工己○○，共同在中龍
    公司煉鋼廠小鋼胚連鑄機冷卻床北側工作通道上，從事以鐵
    斗清除銹皮之吊運作業，由己○○在上面駕駛操作煉鋼廠內
    之雙軌架空式固定式起重機，而由劉幸旻及陳偉民負責在下
    面通道上指揮起重機並懸掛及拆卸固定式起重機上之鐵斗等
    吊掛作業，以便將銹皮吊運至卡車上。己○○明知吊掛作業
    人員必須接受特殊作業安全衛生教育訓練者，始得擔任，竟
    疏未注意，而依當時情形又無不能注意之情況，貿然接受未
    受吊掛作業訓練之劉幸旻在地面上指揮，而與劉幸旻及陳偉
    民共同進行前揭吊掛作業以清除銹皮。嗣因己○○與劉幸旻
    間指揮、聯繫不當，該固定式起重機之吊具碰觸並勾拉工作
    通道北側牆壁頂部邊緣之活動式護欄，致該護欄往工作通道
    掉落，並撞擊及壓住劉幸旻，致劉幸旻因此受有頭頸部外傷
    、背部挫傷併內出血等傷害，經送醫後，於當日下午1時 50
    分許，不治死亡。
二、案經劉幸旻之父母庚○○、鄭鈺樺訴由臺灣臺中地方法院檢
    察署檢察官偵查起訴。
    理　　　由
一、訊據上訴人即被告（下稱被告）戊○○、丙○○及己○○均
    否認有何業務過失致死或違反勞工安全衛生法之犯行，被告
    戊○○辯稱：該工作場所設置之活動式護欄因未予固定致飛
    落而發生災害，應非伊之責任，伊並未指派勞工劉幸旻於當
    日中午時分前往工作，且吊掛作業非劉幸旻之工作，故未使
    劉幸旻受吊掛作業之相關訓練，伊不知劉幸旻當日何以會參
    與施作云云；另被告丙○○辯稱：登展公司承攬銹皮清除工
    作時，中龍公司已於被告戊○○簽認之訂購單上提醒承攬人
    登展公司應遵守廠區施工及工業安全規定，且曾召開工作安
    全會議，告知相關之工作環境、危害因素及有關規定應採取
    之措施，並要求天車吊掛應具備合格人員，經過廠區應防上
    方吊掛作業等事項，伊已盡勞工安全衛生法第17條及第18條
    之告知義務，且有依法設置協議組織，並由課長辛○○多次
    至現場巡視，而曾對未遵守安全衛生之登展公司人員處以罰
    款，另外，設置活動式護欄之目的，係防止現場工作人員墜
    落工作底坑，且確保在反覆移置鋼胚過程中，得以順利作業
    ，符合作業之必要，遂採用重約五百公斤之小鋼胚作為底座
    ，若無重大外力拉扯或碰撞，當無發生在工作場所任意飛落
    之可能，亦應合於勞工安全衛生法第5條第1項第5 款及勞工
    安全設施規則第36條第4 款之規定云云；另被告己○○則辯
    稱：天車即該固定式起重機之操作需要專人在地面指揮，當
    天早上11時40分許，劉幸旻打電話要伊駕駛天車幫忙吊掛鐵
    斗，以將銹皮吊至卡車上，伊不知劉幸旻是否受過指揮天車
    之訓練，操作天車時已盡注意之能事等語。經查：
  (一)被害人劉幸旻係於登展公司承包前揭工程之施作場所內，因
    發生由被告己○○所操作之固定式起重機之吊具碰觸並勾拉
    工作通道北側牆壁頂部邊緣之活動式護欄，致該護欄往工作
    通道掉落而被撞擊及壓住，受有頭頸部外傷、背部挫傷併內
    出血等傷害之職業災害，因此死亡等情，業為被告戊○○、
    丙○○及己○○所是認，並經證人即案發當日與被害人劉幸
    旻在場共事之登展公司員工陳偉民、證人即中龍公司公安處
    工程師甲○○於警詢及偵查時證述詳實，復有童綜合醫院病
    歷摘要、現場照片、相驗屍體證明書及驗斷書等存卷可佐。
    是被害人即勞工劉幸旻係因登展公司所承包之銹皮清除工程
    之施作場所內，由於中龍公司所設置之活動式護欄未予固定
    ，亦未於底坑上方設置防止工作物墜落之必要安全設備，致
    使該活動式護欄因遭被告己○○所操作之固定式起重機衝撞
    而墜落底坑，以致被撞擊壓住而死亡，至為明確。
  (二)被告丙○○於偵查中供承：「（問：施工現場之負責人？）
    沒有特別指定，但課長辛○○、工程師陳億成會不定時巡視
    現場。（問：護欄未固定有墜落之虞，曾否告知登展公司？
    ）沒有特別告知這個部分。他們如何清除銹皮，我們沒有律
    定，由他們自行決定，他們要用天車，我們也不排斥。之前
    的工安會議有告知一般安全事項。」等語（見93年度偵字第
    15527號案卷第214頁），又證人即中龍公司工安處工程師甲○○於偵查中證稱：「（問：活動式護欄有無墜落之虞？）
    這是欄杆飛落。（問：能否防止外力撞擊墜落？）這種例外
    因素比較沒有去考慮。（問：何人負責與登展公司指揮協調
    ？）因為這次工期不長，所以並沒有設置。」等語（見93年
    度偵字第15527號案卷第214頁、第215頁） 。由上供詞以觀
    ，被告丙○○並未就該銹皮清除工程，指定工作場所負責人
    擔任指揮及協商工作，亦未對工作予以聯繫與調整，且未特
    別向登展公司告知該廠區內有活動式護欄未予固定之事實，
    至堪認定，證人辛○○雖於本院審理時證稱：「（問：該次
    會議由何人負責告知安全事項？登展公司有誰參加？）答：
    這類會議進行是由主辦工程師列出注意事項時就告知，課長
    再依據經驗作補充及交代，包商的代表有時會提出配合的事
    項及要求協助。這次會議實際的參加人數因為公司的人員很
    多，時間又較久，所以我不是很確定。（問：登展公司在此
    之前有無到現場查看過？）答：這件案子是由劉幸旻主辦，
    所以當初要承包這工作時，我和主辦工程師有帶他到現場去
    勘查，告訴他承攬的範圍，還有施作的項目。」等語，惟有
    關該護欄原係固定式，已被更改為活動式護欄部分，證人辛○○於帶同劉幸旻現場勘查時，並未向劉幸旻提及，而致疏
    於注意，是證人辛○○之證詞，尚不足為有利於被告之證明
    。又被告丙○○於本院審理時辯稱：伊係93年5月1日始接任
    廠長，工作議定均係前手所辦理云云。證人乙○○於本院審
    理時證稱：「（問：你調離煉鋼廠廠長職位後，是否需要再
    重新指定工安負責人？）答：一般的規定是不需要重新指派
    ，這是轄區的責任區。」等語，惟職務之交接，有其延續性
    ，被告丙○○雖於93年5月1日始接任廠長，但該項除銹工程
    ，於其接任廠長之時尚未完工，則被告丙○○自當承續其事
    業單位雇主之責任，是其以係於工作議定後始接任廠長職務
    為辯，即不足取。至證人甲○○於本院審理時證稱：「（問
    ：登展公司在92、93年間有無參加過中龍公司之教育訓練？
    如有，次數？種類為何？參加人員為誰？有無任何紀錄可供
    查證？） 答：在93年2月12日我們有幫承攬商上課，92年的
    時候我不記得，因為沒有留下紀錄，93年有留下紀錄。」等
    語，惟該次教育訓練係於 93年2月12日即已辦理，登展公司
    則係 93年3月29日始向中龍公司承攬本件銹皮清除工程，教
    育訓練之開始先於工程承攬日一月有餘，顯與常情相違，要
    無可取。又固定式起重機之操作運轉需有特定訊號，而本案
    發生時該廠區則無依特定訊號為之等情，亦據被告己○○於
    偵查時供承在卷，足認事業單位之負責人即被告丙○○明知
    其廠區內設置之固定式起重機若以口頭指揮操作，恐因機械
    聲阻礙聽覺或表達方式不一而產生錯誤，若以手勢指揮操作
    ，亦恐因機械阻礙視線或因距離太遠而有操作失誤之可能，
    卻仍未提供運轉時之必要安全防範措施，顯然違反勞工安全
    衛生法第17條、第18條之相關規定，而有應注意、能注意，
    而未注意之過失責任，甚為明確。復查，中龍公司設置前揭
    活動式護欄之下方即為高度相距約 230公分之工作底坑，底
    坑內有中龍公司之部分設備及工作廠區，屬施作勞工須經常
    進出之工作範圍，此為被告丙○○所是認，並有現場照片存
    卷足參，是以在設置該等工作物之活動式護欄時，應能預見
    該活動式護欄不論處於直立或平放之狀態，均有可能因其他
    物體之撞擊而有飛落工作底坑之虞，即應事先採取必要之安
    全措施，而中龍公司並未採取為防止護欄飛落致生職業災害
    之必要措施，其所辯無何違背勞工安全衛生法及勞工安全衛
    生設置規則云云，無足採信。
  (三)被告登展公司、戊○○乃係罹災勞工劉幸旻之雇主，其雖未
    被中龍公司特別告知有前揭工作場所之危害因素，然被告戊○○供稱曾簽立訂購單，及自行至廠區參與工作安全會議等
    語，並有訂購單及會議記錄附卷可稽，其嗣於本院審理時翻
    異前詞稱該次工作安全會議紀錄之簽名，係於事後補簽，伊
    並未親自到場云云，實為臨訟卸責之詞，不足採信。是被告
    戊○○就該工作場所之工作物設置情形，當甚了解，況該活
    動式護欄係委由登展公司派工施作，亦為被告戊○○所是認
    ，則其對該工作場所有前揭活動式護欄飛落之虞之情形，顯
    能予以先行發現，並於其勞工進行銹皮清除工作時，設置防
    止該工作物飛落之設備。是以，被告戊○○辯稱該活動式護
    欄之設置非伊之責任，且伊既未被告知有此危害因素，自無
    事先預料而將該護欄予以固定防止飛落或設置其他安全衛生
    設備之可能云云，自屬推諉卸飾之詞，並非可取，被告戊○○確有違反前揭勞工安全衛生法之相關規定，自堪認定。被
    告戊○○復辯稱勞工劉幸旻係該工程之勞工安全衛生業務主
    管，無須親自施作，不知何以當日從事吊掛鐵斗之作業云云
    ，然證人陳偉民於警訊及偵查時證稱：「我在小鋼胚連鑄機
    冷卻床清理鐵屑，清理完後，在指揮天車要將鐵斗放下來，
    當鐵斗一邊著地時，我即上前要解下鐵斗的掛勾。我聽到劉
    幸旻在指揮天車喊：再下來。要讓我解掛勾。我負責掛掛勾
    與解掛勾，而劉幸旻負責指揮天車及協助我掛掛勾及解掛勾
    。」等語（見93年度相字第697號案卷第7頁）及「當日係工
    程師劉幸旻指揮。當時鐵桶快要到地上了，我跑去解開勾子
    。」等語（見93年度偵字第15527號案卷第220頁）。依上證
    言以觀，被害人劉幸旻所以參與指揮天車及協助吊掛鐵斗，
    係因在場人手不足，不得不親自參與作業所致，是被告戊○○未派足人力從事該項工作，致劉幸旻必須親自參與，而發
    生不幸，其有業務上之過失，亦至明確。再被告己○○於偵
    查時供稱：「（問：死者能否指揮天車？是否受過指揮天車
    之訓練？）我不知道。我駕駛的天車是特殊的型樣，本來就
    是用來吊鋼胚。吊鐵斗本來就是用這台吊的。」、「（問：
    有無規定天車運轉特定訊號？）有。（問：死者指揮時，有
    無特定訊號？）當天一開始，我看得見時，死者是用手勢。
    後來我看不見他，我打開窗戶問他，他口頭跟我說下降，我
    有看到他，他也有看到我。我有看到他們跑到吊掛物下方。
    」等語 （見93年度偵字第15527號案卷第115頁、第219頁）
    ，被告己○○復於本院審理時辯稱：係劉幸旻要求伊操作天
    車，由劉幸旻指揮，過程中，劉幸旻走向另一吊掛作業中指
    揮而疏於注意云云。是依被告己○○所供，尚非無從窺視該
    吊掛物鐵斗之下方有無人員進出及該吊具是否處於正確位置
    ，且應知悉劉幸旻未依天車運轉訊號指揮，顯屬未經前揭合
    格訓練之人員，亦未經確認被害人劉幸旻是否確有從事前揭
    起重機從事吊掛作業之合格訓練，即貿然操作起重機，而有
    未盡注意義務之過失，亦甚明確。至被告己○○之原審選任
    辯護人雖另以指揮天車之人員不需經合格之訓練，而被害人
    劉幸旻僅係指揮被告己○○操作天車，故毋庸具備合格訓練
    之資格云云置辯；惟查，被害人劉幸旻既係從事吊掛作業之
    人員之一，業如前述，則依勞工安全衛生教育訓練規則第11
    條：「雇主對下列人員，應使其接受特殊作業安全衛生教育
    訓練：三、吊升荷重未滿三公噸之固定式起重機操作人員。
    四、吊升荷重未滿三公噸之移動式起重機操作人員。五、吊
    升荷重未滿三公噸之人字臂起重桿操作人員。六、使用起重
    機具從事吊掛作業人員。」之規定，足見前揭第六款所定之
    從事吊掛作業人員，非僅指該起重機之操作人員，而使用吊
    升荷重超過 3公噸之起重機時，不論其操作人員或從事吊掛
    作業之人員，則均需經合格之訓練無疑。是以，被害人劉幸
    旻從事前揭作業時，既非僅指揮天車，而有參與懸掛或拆解
    吊懸物鐵斗之作業，自亦需經合格訓練，甚為明確。依此，
    被告己○○之原審選任辯護人前揭所辯，亦屬無據。
  (四)被害人劉幸旻參與前揭吊掛作業時，因未具備合法訓練即貿
    然與被告己○○以起重機從事前揭清除銹皮之工作，其本身
    固亦有過失責任；然而，被告己○○因未注意被害人劉幸旻
    未取得合格訓練，即配合被害人劉幸旻使用起重機從事前揭
    吊掛作業，另被告登展公司、戊○○並未派足人力參與作業
    ，而致被害人劉幸旻必須親自施作，但被告登展公司、戊○○卻未事先給予被害人劉幸旻必要之安全衛生教育及合格訓
    練，且未依法設置防止前揭活動式護欄飛落之必要安全衛生
    設備，而被告丙○○亦未告知前揭危險因素，亦未就活動式
    護欄未予固定及從事吊掛作業所需之設備等為必要之防止職
    業災害之措施，致被害人劉幸旻因不稔固定式起重機之操作
    事宜，且與被告己○○間聯繫不當，使該活動式護欄遭起重
    機撞擊而飛落工作底坑而罹災，足認被告己○○、登展公司
    、戊○○及丙○○前揭過失行為，均係導致被害人劉幸旻發
    生職業災害而死亡之原因，而與被害人勞工劉幸旻前揭死亡
    結果，均具有相當因果關係無疑。本案事證明確，被告等之
    辯解無足採取，其等犯行，均堪認定。
二、被告戊○○係登展公司之實際負責經營者，經營配管之製造
    、加工、買賣等業務，為該工作場所之負責人；被告丙○○
    係中龍公司煉鋼廠之廠長，亦為該工作場所負責人；被告己○○係中龍公司所僱用之工人，負責駕駛雙軌架空式固定式
    起重機之工作；是被告戊○○、丙○○及己○○均為從事業
    務之人。核被告戊○○所為，係犯刑法第276條第2項之業務
    過失致死罪及違反勞工安全衛生法第5條第1項第5 款之規定
    ，致發生同法第28條第2項第1款之職業災害，應依同法第31
    條第1 項之規定論處；另被告登展公司係雇主，而違反勞工
    安全衛生法第5條第1項第5款規定，致發生同法第28條第2項
    第1款之職業災害，應依同法第31條第2項、第1 項之規定論
    處；被告丙○○及己○○所為，均係犯刑法第276條第2項之
    業務過失致死罪。被告戊○○以一行為觸犯業務過失致死罪
    與勞工安全衛生法第31條第1 項之罪，為一行為而觸犯數罪
    名，屬想像競合犯，應從一重之刑法第276條第2項業務過失
    致死罪處斷。原審固予被告論科，惟本件事故之發生，被害
    人劉幸旻與有過失，事故發生後，民事部分，曾經高雄市勞
    工局居中協調五次，曾一度達成和解，當資方依協議內容於
    94年10月25日上午10時於高雄市臺灣銀行大昌分行履約時，
    勞方家屬另有意見，而不同意原協議內容，致未能達成和解
    等情，有高雄市政府勞工局94年11月16日高市勞局二字第09
    40025769號函影本在卷可稽，是被告事後尚非無與被害人家
    屬進行和解之意思，犯後態度尚佳，原審未及予以審酌，容
    有未洽，被告等上訴意旨執詞否認犯罪，檢察官依據告訴人
    具狀請求提起上訴認原審量刑過輕，指摘原判決不當，雖均
    無理由，惟原判決既有上述可議之處，即屬無可維持，仍應
    由本院將原判決撤銷改判。爰分別審酌被告登展公司、戊○○、丙○○及己○○等人各別之職務範圍、過失程度輕重，
    犯後曾試行和解，一度達成協議及被害人劉幸旻本身亦有部
    分過失等一切情狀，各量處如主文第二項、第三項、第四項
    所示之刑，並就被告戊○○、丙○○及己○○部分諭知易科
    罰金之折算標準，以資懲儆。
三、據上論斷，應依刑事訴訟法第369條第1項前段、第364 條、
    第299條第1項前段，勞工安全衛生法第31條第1項、第2項，
    刑法第276條第2項、第55條、第41條第1 項前段，罰金罰鍰
    提高標準條例第1條前段、第2條，判決如主文。
本案經檢察官壬○○到庭執行職務。
中　　華　　民　　國　　94　　年　　12　　月　　20  　日
  　　　　　　刑事第三庭  審判長法　官　王　增　瑜
                                法　官　廖　柏　基
                                法　官　陳　欣　安
上列正本證明與原本無異。
如不服本判決應於收受送達後十日內向本院提出上訴書狀，其未
敘述上訴之理由者並得於提起上訴後十日內向本院補提理由書（
均須按他造當事人之人數附繕本）。
                                書記官　阮　正　枝
中　　華　　民　　國　　94　　年　　12　　月　　21　　日
附錄：
勞工安全衛生法第31條第1項、第2項：
違反第五條第一項或第八條第一項之規定，致發生第二十八條第
二項第一款之職業災害者，處三年以下有期徒刑、拘役或科或併
科新臺幣十五萬元以下罰金。
法人犯前項之罪者，除處罰其負責人外，對該法人亦科以前項之
罰金。
刑法第276條第2項：
從事業務之人，因業務上之過失犯前項之罪者，處五年以下有期
徒刑或拘役，得併科三千元以下罰金。
                  　　　　　　　　　　　　　　　　　　Ｒ
